【裁判字號】    97,訴,799
【裁判日期】    980325
【裁判案由】    侵權行為損害賠償
【裁判全文】
臺灣士林地方法院民事判決               97年度訴字第799號
原      告  甲○○
                        4號
訴訟代理人  葉春生律師
被      告  乙○○
上列當事人間刑事附帶民事訴訟請求侵權行為損害賠償事件，經
本院刑事庭裁定移送審理（96年度附民字第241 號），本院於民
國98年3 月9 日言詞辯論終結，判決如下：
    主  文
被告應給付原告新臺幣壹拾玖萬貳仟陸佰零肆元，及自民國九十
八年一月十四日起至清償日止，按週年利率百分之五計算之利息
。
原告其餘之訴駁回。
本判決第一項得假執行。
    事實及理由
一、原告起訴主張：被告為訴外人坤源營造有限公司（下稱坤源
    公司）負責人，伊於民國95年間向坤源公司承攬臺北市○○
    區○○路8 號旁臺北市中正山親山步道意象改善工程（下稱
    系爭工程），伊對坤源公司給付工程款延宕心生不滿，而於
    95年8 月15日下午6 時許先撥打電話給被告，被告告知伊可
    到工地領取工程款，伊乃於同日晚間8 時許前往上開工地。
    詎被告竟持其所有平時置於工地之方鍬抵擋伊，並基於傷害
    之故意，以其所持之方鍬追打伊，致伊受有右側腓骨骨折、
    右腿肌腱斷裂、右手右腳撕裂傷等傷害（下稱系爭傷害）。
    爰依侵權行為損害賠償之法律關係，請求被告賠償伊醫療費
    用新臺幣（下同）7706元、看護費用1 萬4000元、不能工作
    之損失54萬元、慰撫金60萬元等情，並聲明：(一)被告應給付
    原告116 萬1706元，及自起訴狀繕本送達翌日起至清償日止
    ，按週年利率5%計算之利息。(二)願供擔保請准予宣告假執行
    。
二、被告則以：原告酒後持刀至工地欲砍殺伊，伊係基於正當防
    衛始持方鍬抵擋原告，伊並無不法侵害原告云云。
三、兩造不爭執事項為（見本院97年12月3 日準備程序筆錄）：
  (一)被告為坤源公司負責人。原告於95年間向坤源公司承攬系爭
    工程，因對坤源公司遲延給付工程款心生不滿，而於同年8
    月15日下午6 時許，撥打電話予被告，被告告以可到工地領
    取工程款，原告乃於同日晚間8 時許前往上開工地。詎被告
    竟持其所有平時置於工地之方鍬抵擋原告，並基於傷害之故
    意，以其所持之方鍬追打原告，致原告受有系爭傷害。
  (二)原告因系爭傷害，而支出醫療費用共計7706元。
  (三)原告為獨資商號「巧思工程行」之負責人，從事工程承攬工
    作。
  (四)上開事實，為兩造所不爭執，並有診斷證明書（見附民卷第
    4 頁）、照片（見本院卷第5 頁至第7 頁）、醫療費用繳費
    證明（見附民卷第10頁至第15頁）、巧思工程行96年度營利
    事業所得稅結算網路申報總表（見本案卷第48頁）、本院96
    年度易字第1501號刑事判決（見本院卷第8 頁至第9 頁）附
    卷為憑，堪信為真實。
四、本件經本院於97年12月3 日與兩造整理爭點為（見本院97年
    12月3 日準備程序筆錄）：
  (一)被告所為係屬正當防衛或侵權行為？
  (二)原告是否因被告之侵權行為而受有醫療費用7706元、看護費
    用1 萬4000元、不能工作之損失54萬元、慰撫金60萬元之損
    害？
  (三)原告就系爭傷害是否與有過失？
五、得心證之理由
  (一)被告就其持方鍬追打原告之行為，應負侵權行為損害賠償責
    任。
  1.按對於現時不法之侵害，為防衛自己或他人之權利所為之行
    為，不負損害賠償之責。民法第149 條本文定有明文。是正
    當防衛必須對於現在不法之侵害始得為之。倘侵害業已過去
    ，即無正當防衛可言。故對於侵害已過去後之報復行為，即
    不得主張防衛權（最高法院30年上字第1040號判例參照）。
  2.經查，原告於95年8 月15日晚間8 時許前往被告工地時，被
    告持其所有平時置於工地之方鍬抵擋原告，並基於傷害之故
    意，以其所持之方鍬追打原告，致原告受有系爭傷害等情，
    為兩造所不爭執，已如上述（見上三之(一)），是被告確有侵
    害原告之行為，並致原告受有系爭傷害，洵屬明確。
  3.證人顏志銘於刑事案件檢察官偵查時證稱：當時伊有見原告
    拿刀下車，被告拿工具將刀打掉後，追打原告，一路跑到隔
    壁的義方國小等語（見偵查卷第36頁）。核與證人胡志強於
    檢察官偵查時證述：伊在伊家門口看到原告拿刀揮舞要刺被
    告，後來原告之刀子被打掉，接著他們往義方國小方向跑去
    等情（見偵查卷第36頁）相符。由是觀之，原告雖有不法侵
    害被告生命、身體之行為在先，而被告持方鍬抵擋原告，並
    將原告手中刀子打落之行為，應係基於防衛其生命、身體所
    為。然而，被告打落原告手中刀子後，仍持方鍬追打原告，
    依當時情形，原告手中之刀子既已遭打落，且原告係處於酒
    後精神恍惚之狀態，則原告對被告之不法侵害應已停止，被
    告自不得再主張正當防衛。從而，被告繼續以方鍬追打原告
    之行為應屬侵權行為，原告主張：被告應負侵權行為損害賠
    償責任等語，堪予採信。
  (二)原告因被告之侵權行為而受有醫療費用7706元、看護費用1
    萬3300元、不能工作之損失18萬元、慰撫金12萬元等損害。
    按因故意或過失，不法侵害他人之權利者，負損害賠償責任
    ；不法侵害他人之身體或健康者，對於被害人因此喪失或減
    少勞動能力或增加生活上之需要時，應負損害賠償責任；再
    按不法侵害他人之身體、健康、名譽、自由、信用、隱私、
    貞操，或不法侵害其他人格法益而情節重大者，被害人雖非
    財產上之損害，亦得請求賠償相當之金額。民法第184 條第
    1 項前段、第193 條第1 項、第195 條第1 項前段分別定有
    明文。本件原告因被告之侵權行為而受有系爭傷害，故原告
    請求被告負損害賠償責任，自屬有據。茲就原告請求賠償之
    項目及金額，逐項審究如下：
    1.醫療費用：
      原告因系爭傷害而支出醫療費用7706元乙情，為兩造所無
      異詞（見上三之(二)），並有醫療費用繳費證明（見附民卷
      第10頁至第15頁）附卷為憑，堪信為實在。經核上開醫療
      費用為原告治療系爭傷害所必要，是原告就此部分損害請
      求被告給付7706元，為有理由，應予准許。
    2.看護費用：
      按親屬代為照顧被害人之起居，固係基於親情，但親屬看
      護所付出之勞力並非不能評價為金錢，雖因二者身分關係
      而免除被害人之支付義務，惟此種基於身分關係之恩惠，
      自不能加惠於加害人。故由親屬看護時雖無現實看護費之
      支付，仍應認被害人受有相當於看護費之損害，得向加害
      人請求賠償，始符公平原則。是以，原告雖由其配偶看護
      而無實際支出看護費用，仍得請求被告賠償相當於看護費
      用之損害。經查，原告因系爭傷害而行動不便，自95年8
      月15日起至同月21日止，至馬偕紀念醫院住院治療，於住
      院期間需人全日看護，而馬偕紀念醫院院外看護費用為全
      日1900元等情，有馬偕紀念醫院97年12月19日馬院醫骨字
      第0970004457號函（見本院卷第93頁）存卷可參。故依此
      計算，原告請求被告給付看護費用1 萬3300元（1900元 X
      7 日= 1 萬3300元）部分，應屬有據，逾此部分，則非屬
      必要。
    3.不能工作之損失：
      (1)經查，原告於95年8 月15日受有系爭傷害，其中右腓骨
        骨折癒合需3 個月，之後可恢復行走等情，有馬偕紀念
        醫院97年12月19日馬院醫骨字第0970004457號函（見本
        院卷第93頁）附卷可稽。本院審酌原告所受系爭傷害中
        ，以右側腓骨骨折最為嚴重，而右側腓骨骨折既需經3
        個月始可癒合，則原告因系爭傷害而不能工作之期間，
        亦應以3 個月為當。是故，原告主張：其因系爭傷害而
        有半年不能工作云云，尚嫌無據。
      (2)按當事人已證明受有損害而不能證明其數額或證明顯有
        重大困難者，法院應審酌一切情況，依所得心證定其數
        額。民事訴訟法第222 條第2 項定有明文。原告雖主張
        其每工作1 日可得3000元之薪資，然衡諸常情，一般工
        程行並非每日均有承包工程施作，其工作日數並非固定
        ，且近年來經濟不景氣，工程行之工作機會亦應受有影
        響。是以，參諸巧思工程行96年度營利事業所得稅結算
        網路申報總表（見本案卷第48頁）、稅務電子閘門財產
        所得調件明細表（見本院卷第61頁、第65頁）等件以觀
        ，本院審酌巧思工程行96年度營業收入淨額為154 萬41
        40元，原告之95年度、96年度薪資及營利所得分別為10
        萬4870元、20萬8097元等情，認原告3 個月不能工作之
        損失應以18萬元為適當。
    4.慰撫金：
      (1)按慰撫金之賠償須以人格權遭遇侵害，使精神上受有痛
        苦為必要，其核給之標準固與財產上損害之計算不同，
        然非不可斟酌雙方身分資力與加害程度，及其他各種情
        形核定相當之數額（最高法院51年臺上字第223 號判例
        意旨參照）。
      (2)經核，原告於55年9 月10日生，學歷為國中畢業，為巧
        思工程行負責人，95年度、96年度所得分別為10萬4870
        元、20萬8097元，名下有汽車2 輛、投資1 筆；被告於
        47年5 月10日生，學歷為高中畢業，為坤源公司負責人
        ，家境小康，95年度、96年度所得分別為34萬3323元、
        59萬5339元，名下有土地21筆、汽車1 輛、投資1 筆，
        有兩造之警詢筆錄及稅務電子閘門財產所得調件明細表
        附卷可稽（見偵查卷第16頁、第4 頁、本院卷第61頁至
        第75頁）。又衡諸原告係於飲酒後，先有不法侵害被告
        生命、身體之行為，經被告以方鍬打落其刀子後，繼續
        追打而受有系爭傷害（見偵查卷第43頁）等一切情狀，
        應認原告請求被告賠償慰撫金60萬元，尚屬過高，應以
        12萬元為適當。
  (三)原告就系爭傷害為與有過失，是被告就系爭傷害之結果應負
    60 %之賠償責任。
    1.損害之發生或擴大，被害人與有過失者，法院得減輕賠償
      金額，或免除之。民法第217 條第1 項定有明文。又所謂
      「被害人與有過失」，只須其行為為損害發生或擴大之共
      同原因即有適用，不問賠償義務人應負故意、過失或無過
      失責任。
    2.經查，原告於酒後精神恍惚之情況下，持刀向被告揮舞等
      情，業經證人胡志強於警詢時、證人林俊煌於檢察官偵查
      中證述明確（見偵查卷第9 頁、第43頁），堪信為真實。
      是原告持刀危害被告生命、身體在先，始遭被告以方鍬追
      打致受系爭傷害，原告就系爭傷害之發生，顯然與有過失
      。本院斟酌被告追打原告之程度、因而造成系爭傷害之結
      果，及原告助成此結果發生之行為等情狀，認為被告就原
      告所受系爭傷害負60% 之賠償責任即屬相當，原告主張被
      告應負全部賠償責任，尚無可採。
  (四)綜上，原告因系爭傷害所受損害共計32萬1006元（7706元+1
    萬3300元+18 萬元+ 12萬元=32 萬1006元），惟因原告就損
    害之發生與有過失，經本院認定被告僅須負其中60% 之賠償
    責任，是被告應賠償原告19萬2604元（32萬1006元 X 60% =
    19萬2604元）（元以下四捨五入）。
  (五)被告應自98年1月14日起，負遲延責任。
    1.按給付無確定期限者，債務人於債權人得請求給付時，經
      其催告而未為給付，自受催告時起，負遲延責任，其經債
      權人送達訴狀，或依督促程序送達支付命令，與催告有同
      一之效力；又遲延之債務，以支付金錢為標的者，債權人
      得請求依法定利率計算之利息。民法第229 條第2 項、第
      233 條第1項 規定甚明。
    2.查被告並未居住於臺北縣淡水鎮○○街27號7 樓、臺北縣
      淡水鎮○○街59號等情，有臺北縣政府警察局淡水分局交
      辦單（見本院卷第59頁、第60頁）存卷為憑。從而，本院
      雖於97年7 月7 日將起訴狀寄存於上開二址，然被告既未
      居住於上開二址，起訴狀自非合法送達被告。又原告於98
      年1 月14日將起訴狀送達於被告，並經被告收受乙節，為
      兩造所無異詞（見本院卷第110 頁）。是以，本件遲延利
      息之起算日應為98年1 月14日，至為明確。
六、綜上所述，原告本於侵權行為損害賠償之法律關係，請求被
    告給付19萬2604元，及自98年1 月14日起至清償日止，按週
    年利率5%計算之遲延利息部分，為有理由，應予准許；逾此
    所為部分，則無理由，應予駁回。又本件原告勝訴部分，因
    所命給付之金額未逾50萬元，爰依民事訴訟法第389 條第1
    項第5 款之規定，依職權宣告假執行。
七、本件判決基礎已臻明確，兩造其餘攻擊防禦方法及訴訟資料
    經本院審酌後，核與判決結果不生影響，無一一論述之必要
    。
八、本件侵權行為損害賠償事件乃刑事附帶民事訴訟，由本院刑
    事庭移送前來，迄言詞辯論終結為止，當事人並無任何裁判
    費或其他訴訟費用之支出，自無諭知訴訟費用負擔之必要，
    末此敘明。
九、據上論結，原告之訴為一部有理由，一部無理由，依民事訴
    訟法第389 條第1 項第5 款，判決如主文。
中    華    民    國    98    年    3     月    25    日
                  民事第三庭  審判長法  官  鍾任賜
                                    法  官  施月燿
                                    法  官  林尚諭
以上正本證明與原本無異。
如對本判決上訴，應於判決送達後20日內向本院提出上訴狀。
中    華    民    國    98    年    3     月    26    日
                                    書記官  游子毅


司法院資訊處製作；財團法人民間司法改革基金會備份。
